臺灣臺北地方法院刑事判決　　　　　　　　　　　　八十九年度易字第一八七０號
　　公　訴　人　臺灣臺北地方法院檢察署檢察官
　　被　　　告　乙○○
　　選任辯護人　陳彥任
　　　　　　　　羅明通
　　　　　　　　黃于珊　律師
右列被告因業務侵佔案件，經檢察官提起公訴（八十九年度偵緝字第三二二號），本
院判決如左：
    主  文
乙○○無罪。
    理  由
一、公訴意旨略以：被告乙○○於民國七十九年間任職於升發貿易有限公司（以下稱
    升發公司）之業務專員，自八十年三月至同年五月間，負責與奈及利亞國廠商（
    以下稱奈商）接洽出口布匹（應為裁縫線之誤），竟因其在南非法院訴訟需款甚
    急，未徵得升發公司之同意，意圖為自己不法之所有，將收取自奈商之貨款約美
    金三、四萬元侵吞入己，挪做訴訟費用及支出，因認被告涉有刑法第三百三十六
    條第二項之業務侵占罪嫌等語。
二、按犯罪事實應依證據認定之，無證據不得推定其犯罪事實；不能證明被告犯罪者
    ，應諭知無罪之判決，刑事訴訟法第一百五十四條、第三百零一條第一項分別定
    有明文。又告訴人之告訴，本以使被告受刑事訴追為目的，故其陳述是否與事實
    相符，仍應調查其他證據，以資審認，若其攻擊之詞尚有瑕疵，則在此瑕疵未予
    究明以前，自不能採為斷罪基礎。
三、本件公訴人認被告涉有右揭業務侵占犯行，無非以告訴人升發公司代表人甲○○
    之指訴及被告所交付，以其母郭江金妲為發票人之支票與被告本人所簽發之支票
    、退票理由單、本票、債務清償同意書、傳真信函、進口批文指定出口公證行驗
    證文、國外客戶函等件為主要論據。惟訊之被告則堅決否認侵占，辯稱其當時並
    非受僱於升發公司，僅因本身不具貿易商資格，而經由潘姓友人介紹，向升發公
    司購買裁縫線（起訴書誤為布匹），並借用該公司名義出口，轉賣奈商，故被告
    所收貨款實為其與奈商之交易所得，屬被告所有，非升發公司之物；至於傳真信
    函內，對升發公司當時之負責人莊發金表示動用資金云云，則是因為被告將所收
    貨款用於訴訟，未優先清償升發公司票款及貨款，對此表示歉意之舉，並非確有
    侵占事實等語。
四、經查，被告於公訴人起訴受僱於升發公司期間內（七十九年至八十年五月間），
    並無勞保投保資料，直至八十一年十二月十六日至八十二年六月二十六日間，始
    有受僱於升發公司之勞保投保記錄，有勞工保險局八十九年十月四日保承字第一
    ０一八六二九號函（附投保資料）一件附卷可稽，核與被告辯稱其於公訴人所指
    交易期間內，未受僱於升發公司，其後始至該公司任職等語相符。參以升發公司
    雖主張前開交易期間內，聘僱被告擔任該公司之業務經理，惟其代表人甲○○自
    承於七十九年十一、二月至八十年五、六月任職期間，並無支出薪水，僅由被告
    按成交之業務量抽成，且未約定抽成比例，又因貨款均由被告出面處理，故要求
    被告簽發支票供做貨款擔保，至於被告往返奈及利亞之費用，則待升發公司有實
    際獲利時，始由公司負擔等語（見本院八十九年十月十七日、十一月十四日筆錄
    ）。是以被告需有勞務及費用支出，並提供貨款擔保，甚至在完成升發公司獲利
    目的後，始有可能取得報酬之情況而言，顯與一般受僱人提供勞務，僱用人給付
    報酬作為對價之僱傭關係有異。遑論甲○○就被告受僱期間，究為業務專員或業
    務經理，於偵查及本院審理時，指述亦有不符。此外，除有被告以升發公司名義
    出口貨物之書面資料外，並無其他證據足認其與升發公司內部間具有僱傭關係，
    因認被告所辯當時並未受僱於升發公司等語，堪予採信。
五、次查，右揭交易之出口日期在八十年八月二十九日及同年十月三十日間，有出口
    報單二件附卷可稽；且以美金為單位與奈商計價，約定貨到付款，有輸出許可證
    （副本）之單價記載可憑，並據甲○○陳明在卷（見八十八年度偵字第二二四三
    三號第二十三頁背面、本院八十九年十月十七日筆錄）。是以其約定之交易程序
    ，奈商在收到貨物前，並無給付訂金或價金之義務，更無支付新台幣之可能。惟
    被告卻於八十年九月出貨前，交付現金新台幣（以下同）三十萬元予升發公司，
    業據甲○○於本院審理時陳明在卷（見本院八十九年十一月二十八日筆錄），核
    與被告所辯情節相符，若謂其買賣關係存在於升發公司與奈商之間，焉有由被告
    墊付價金之理？參以被告係於八十一年一月間向奈商收取貨款，此據被告及莊慶
    泉陳明在卷，惟被告所交付予升發公司之支票發票日則為八十年十一月十二日（
    發票人為被告母親郭江金妲，面額五十萬元，付款人梓官鄉農會信用部赤崁分部
    ，票號0000000號），適與被告所辯其於升發公司出貨後，支付升發公司
    之貨款支票相符。甲○○嗣雖指稱該支票為被告收取奈商貨款後，在八十一年五
    、六月間交付云云（見本院九十一年三月五日筆錄），然此不惟與其前所述要求
    被告先行付款五十萬元等語不符（見本院八十九年十月十七日筆錄），且該支票
    發票日（八十一年一月十二日）在被告收取奈商貨款之前，並於八十一年一月十
    六日拒絕往來，有高雄縣梓官鄉農會函可憑，是以甲○○從事貿易商之經歷，應
    無於八十一年五、六月間收受此張業經列為拒絕往來戶支票之可能，其指訴被告
    於八十一年五、六月間始交付本張支票云云，尚不足採。被告辯稱其於交貨前先
    付三十萬元訂金，交貨後支付五十萬元貨款支票等語，堪予採信。
六、又查，被告雖於傳真信函中，提及「動用」款項云云，惟該信函既為被告對升發
    公司當時負責人莊發金之表白，即屬被告自白性質，不因其為書面而成為獨立之
    書證。況被告於八十一年九月十五日傳真信函第二頁下方，尚表示「現在，我知
    道，我開拓新市場，付出的代價是：我輸掉信用於您，無法及時『還』您的呢絨
    棉錢，但此1,000,000，在把這些貨賣掉一定先付給您」，同年十月五日傳真信
    函第二頁則記載「到現在買呢絨線的客戶，仍然必須給我U$15,000，但無論如何
    ，我會付給您，等月中回去」，並要求莊發金借款供其提領貨櫃，以向客戶收取
    款項等語。故縱觀傳真信函之全文意旨，亦不足以「動用您的錢」等措詞，據以
    推論其係為升發公司持有該筆貨款。又被告在八十二年十月二十二日書立之債務
    清償同意及其後交付之各該支票、退票理由單，均為被告欠款證明，而未記載欠
    款事由，自難據以認定被告與升發公司間就前開裁縫線所存在之契約性質。至於
    進口批文指定出口公證行驗證文、奈商信函、出口報單及輸出證資料等文件，俱
    為被告與升發公司對外交易所產生，縱使奈商因而誤認其交易對象為升發公司而
    非被告，亦無礙前開被告與升發公司間內部關係之認定。
七、此外，復查無其他積極證據足認被告與升發公司，就右揭出口裁縫線貿易，有何
    僱傭或合作關係，即無證據證明被告係為升發公司而持有奈商支付之貨款。故被
    告於收款後，縱未用以清償升發公司，亦與侵占犯行無涉。本件既不能證明被告
    涉有公訴人所訴之業務侵占犯行，自應諭知無罪之判決。至於被告是否有利用告
    訴人對奈及利亞市場陌生，查證不易，而以支付定金方式，取信於告訴人，詐得
    貨物等情，因非起訴範圍所及，故不予論述，併此敘明。
據上論斷，應依刑事訴訟法第三百零一條第一項，判決如主文。
中     華     民     國     九 十 一     年     三     月     十 九     日
                                      臺灣臺北地方法院刑事第五庭
                                          法  官    劉方慈
右正本證明與原本無異
如不服本判決應於送達後十日內向本院提出上訴狀
                                          書記官    殷玉芬
中     華     民     國     九 十 一     年     三     月     十 九     日
